【裁判字號】    90,上訴,1855
【裁判日期】    901225
【裁判案由】    偽造文書
【裁判全文】
臺灣高等法院臺中分院刑事判決                    九十年度上訴字第一八五五號
    上  訴  人  臺灣彰化地方法院檢察署檢察官
    被      告  庚  ○
右上訴人因被告偽造文書案件，不服臺灣彰化地方法院九十年度訴字第五六一號中華
民國九十年九月五日第一審判決（起訴案號：臺灣彰化地方法院檢察署八十七年度偵
字第七九四九號、第九０七三號），提起上訴，本院判決如左：
      主  文
上訴駁回。
      理  由
一、公訴意旨略以：被告庚○及共同被告邱慶輝（現由原審法院通緝中）分別為巨庭
    建設股份有限公司（下稱巨庭公司）之負責人及業務經理，於民國（下同）八十
    五年一月間，告訴人丙○○及其妻即告訴人丁○○○向巨庭公司購買坐落於彰化
    縣彰化市○○路○段一六二巷六號三樓之房屋（下稱第一棟房屋），總價新台幣
    （下同）四百十六萬六千元，並於同年一月十八日先交付自備款二百六十六萬元
    予庚○，丙○○、丁○○○二人將身份證及印鑑章均交予巨庭公司並約定，剩餘
    一百十五萬元（應係一百五十萬元六千元之誤）款項委由被告邱慶輝、庚○向台
    中市第四信用合作社辦理貸款事宜，邱慶輝、庚○二人竟基於意圖為自己不法利
    益之犯意聯絡，於八十八年五月間，扣除原委任範圍一百五十萬元外，竟以丁○
    ○○為貸款人、丙○○為連帶保證人之方式，向上開信用合作社多辦理二百二十
    五萬元貸款，其違背任務之行為，而生損害於丙○○、丁○○○之利益。邱慶輝
    、庚○二人復另行起意，於同年六月三日未經丙○○、丁○○○之同意，再以其
    等所交付之印章、身份證，以丁○○○為彰化縣彰化市○○路○段一六二巷九號
    六樓房屋（下稱第二棟房屋）買受人，並藉此再以丁○○○為貸款人、丙○○為
    連帶保證人，偽造借款申請書、撥款同意書之方式，向上開信用合作社辦理三百
    十四萬元貸款，足以生損害於丙○○、丁○○○之權益。因認被告庚○亦涉有刑
    法第三百四十二條背信罪、第二百十六條、第二百十條行使偽造私文書等罪嫌云
    云。
二、按犯罪事實應依證據認定之，無證據不得推定其犯罪事實，又不能證明被告犯罪
    者，應諭知無罪之判決，刑事訴訟法第一百五十四條及同法第三百零一條第一項
    分別定有明文；另認定不利於被告之事實須依積極證據，茍積極證據不足為不利
    於被告事實之認定時，即應為有利於被告之認定，更不必有何有利之證據；又按
    事實審法院對於證據之取捨，依法雖有自由判斷之權，然積極證據不足證明犯罪
    事實時，被告抗辯或反證縱屬需虛偽，仍不能以此資為積極證據應予採信之理由
    ；再按事實之認定，應憑證據，如未能發現相當證據，或證據不足以證明，自不
    能以推測或擬制之方法，以為裁判基礎（最高法院三十年上字第八一六號、三十
    年上字第四八二號、四十年台上字第八六號判例參照）。又認定犯罪事實，所憑
    之證據，雖不以直接證據為限，間接證據亦包括在內，然無論直接或間接證據，
    其為訴訟上之證明，須於通常一般之人均不致於有所懷疑，而得確信其為真實之
    程度者，始得據為有罪之認定，倘其證明尚未達到此一程度，而有合理之懷疑存
    在時，即無從為有罪之認定（最高法院七十六年台上字第四九八六號判例參照）
    。
三、公訴人認被告庚○涉有上開罪嫌，無非係以被告庚○之右揭犯罪事實，業據告訴
    人丙○○、丁○○○於偵查中指訴甚詳，核與證人莊仁浩、范林淑等人證述情節
    相符，復有被告等人所簽具之和解書一紙、借款申請書二紙、撥款同意書二紙他
    項權利證明書、彰化縣彰化市○○○○段第一五Ｏ地號土地登記簿影本等附卷可
    稽；及每當詢及案情之重要爭點時，或被告與邱慶輝二人互推責任、或答稱只負
    責銷售業務，不知道云云，然卻與告訴人等所稱將印章、身份證均交付處理，及
    上開信用合作社承辦人莊仁浩詰稱係由庚○辦理等情相矛盾等情為其主要論據。
    訊據被告庚○雖坦承告訴人丙○○、丁○○○夫婦於前開時間有購買上開第一棟
    房屋及告訴人夫婦已先交付自備款二百六十六萬元，餘款欲委由伊及邱慶輝向台
    中市第四信用合作社辦理貸款而將其二人之身分證、印鑑章交予巨庭公司等事實
    不諱，惟矢口否認有背信及行使偽造文書等犯行，辯稱：伊係大亨廣告公司之職
    員，並非巨庭公司之業務經理，大亨廣告公司銷售巨庭公司所蓋之房屋時，伊僅
    負責房屋銷售之業務，並未處理貸款事宜。伊雖有自告訴人手中經手印鑑章、身
    分證，但已轉交被告邱慶輝，辦貸款與伊無關，是被告邱慶輝去辦理的；又告訴
    人與伊是好朋友，伊亦曾帶告訴人到台中市第四信用合作社付過二十萬元的貸款
    利息，當時伊因想讓事情能圓滿結束才簽下和解書云云。經查（一）巨庭公司之
    負責人甲○○於原審證稱：「本件系爭房屋係我們公司蓋好後整批賣給邱慶輝，
    房屋之貸款辦好後錢再轉到我們公司來」「邱慶輝係房屋銷售員，被告庚○我並
    不認識，其二人均非我們公司之員工」各等語（見原審卷第六一頁至第六二頁及
    本院卷第四六頁）。證人即巨庭公司之業務副理賴明海亦到庭結證稱：「我們公
    司共賣給邱慶輝一百多戶房屋，系爭之二棟房屋亦係我們公司賣給邱慶輝的，其
    中第一棟房屋係邱慶輝賣給告訴人的，銀行貸款是我們公司跟銀行接洽後，我們
    再通知邱慶輝，由他再與銀行接洽，客戶亦係由邱慶輝去接洽的。邱慶輝及被告
    庚○等二人均非我們公司之員工，被告庚○係在邱慶輝經營之大亨廣告公司工作
    ，我不知道上開二棟房屋貸款在辦貸款中被告庚○有無出面過，僅知道第二棟房
    屋是邱慶輝告訴我們說告訴人丁○○○買的」等語（見本院卷第四七頁至第四九
    頁）。共同被告邱慶輝於偵查時亦供稱：「我是大亨廣告公司之負責人，不是巨
    庭公司之負責人，我是負責銷售的，我有跟巨庭公司協議要幫他們代售房屋」等
    語（見七九四九號偵查卷第五八頁反面）。又巨庭公司之負責人係甲○○，並非
    共同被告邱慶輝，亦有營利事業登記資料明細表一份足按（見原審卷第二九頁）
    ，足見被告邱慶輝、庚○等二人並非巨庭公司之負責人及業務經理甚明。（二）
    比對第一棟房屋及第二棟房屋之借款申請書，字跡完全相同，顯係出自同一人之
    字跡，有該二紙借款申請書附卷可考（見七九四九號偵查卷第二六頁、第二九頁
    ），足見冒用告訴人丁○○○之名義購買第二棟房屋及以告訴人丙○○之名義為
    連帶保證人，以偽造借款申請書、撥款同意書而貸款者，與利用告訴人購買第一
    棟房屋貸款之際，逾原應貸款範圍而超貸，辦理該等借貸事務者，應為同一人，
    委無可疑。準此，告訴人於原審及本院審理中指稱：「（對借款申請書上的字跡
    是誰的？）名字是我們簽的，我們簽的時候是空白的，其它的字不知是誰寫的」
    等語；及證人即第二棟房屋之買受人范林淑、范美惠、謝文森於原審審理時證稱
    ：「我們買房子時（即第二棟房屋）是和被告邱慶輝公司的一位小姐接洽的，沒
    有與被告庚○接洽過，我們要付尾款時發現有設定抵押權後，是找邱慶輝談的，
    在整個買賣過程中沒見過庚○，該房屋係用范林淑之名義所買」等語（見原審卷
    第六０頁至第六一頁）；證人即台中市第四信用合作社辦理此貸款案之承辦員戊
    ○○亦於原審及本院審理時到庭證稱：「這個案子之貸款是先撥到貸款人丁○○
    ○之帳戶，然後轉到建設公司（即巨庭公司），轉到建設公司之後再清償土地及
    建築之設定，我們是負責整體對保，賣方在現場對保時邱慶輝有在場，庚○我沒
    印象」「第一棟係八十五年七月五日借的，借三百七十五萬元，第二棟係同年七
    月三日借的，借三百十四萬元」等語（見原審卷第六一頁及本院卷第三九頁至第
    四十頁），益證上開第一棟、第二棟房屋之超貸、冒貸情事，主此事者應以被告
    邱慶輝最甚，至被告庚○是否有參與超貸、冒貸情事？即有可疑。（三）告訴人
    於原審審理中復指稱：「（庚○是以何種角色與你們和解？）庚○是以見證人的
    角色與我門和解；（庚○後來為何會以連帶保證人的身分與你們談何解？）我們
    看到是邱慶輝要庚○一起當連帶保證人的」等語，且和解中被告邱慶輝單獨以其
    個人名義負責清償告訴人，被告庚○僅居於連帶保證人之地位，有和解書影本一
    份附卷可憑，苟被告庚○確有參與本件犯行，豈會如此？（四）證人即本件代理
    申請過戶上開房屋之代書己○○亦結證稱：「本件上開房屋係邱慶輝代表公司委
    託我辦理過戶的，資料也是邱慶輝拿給我去辦的，我對被告庚○沒時麼印象」等
    語（見本院卷第四二頁）。（五）告訴人丙○○於原審審理中指稱：「本案我想
    告的只有邱慶輝，沒有要告庚○」等語（見原審卷第六二頁），於本院審理時復
    供稱：「我買房屋時雖係跟被告庚○接洽，但何人為我辦理貸款，我並不知道，
    我只告邱慶輝，沒有告庚○，因庚○並沒有騙我」等語（見本院卷第七七頁至七
    八頁），足見告訴人亦未認被告庚○參與此案。（六）至共同被告邱慶輝於偵查
    時雖指稱本件辦理貸款之人係被告庚○等語，但不惟為被告庚○所否認，且證人
    戊○○、己○○等人亦證稱並未見到被告庚○，已如前述，足見共同被告邱慶輝
    此部分所供核與事實不符，要無可採。（七）經核卷附其他證物頂多能證明共同
    被告邱慶輝深涉此案，並無何被告庚○參與此案之事證，揆諸首開說明，自難僅
    因被告庚○經手收受告訴人之印章、身分證，即推定被告庚○亦涉犯前揭犯行。
    （八）此外復查無其他確切證據足以證明被告庚○確有上開背信及行使偽造文書
    等犯行，其犯罪要屬不能證明。原審調查後以被告庚○之犯罪並不能證明而為無
    罪之判決，核無違誤。檢察官上訴意旨以被告庚○曾經手告訴人之印章、身分證
    及其與共同被告邱慶輝在偵查中互相推諉塞責等情，即認被告庚○涉犯前揭犯行
    ，而據以指摘原判決不當，並無理由，應予駁回。
四、據上論結，應依刑事訴訟法第三百六十八條，判決如主文。
本案經檢察官乙○○到庭執行職務。
中      華      民      國      九十       年    十二     月   二十五   日
                                臺灣高等法院臺中分院刑事第八庭
                                      審判長法  官  羅  得  村
                                            法  官  陳  毓  秀
                                            法  官  劉  榮  服
右正本證明與原本無異。
除檢察官得上訴外，餘不得上訴。
如不服本判決應於收受送達後十日內向本院提出上訴書狀，其未敘述上訴之理由者並
得於提起上訴後十日內向本院補提理由書（均須按他造當事人之人數附繕本）。
                                            書記官  陳  俞  豪
中      華      民      國      九十       年    十二     月   二十六   日
                                                                        Ｒ


司法院資訊處製作；財團法人民間司法改革基金會備份。
